最高法院刑事判決　　　　　　　　　　　　　　　九十一年度台上字第五○七八號
　　上　訴　人　乙○○
　　選任辯護人　徐揆智律師
　　上　訴　人　甲○○
　　即　被　告
　　選任辯護人　陳建宏律師
右上訴人等因偽造文書案件，不服台灣高等法院中華民國八十九年五月二十四日第二
審判決（八十九年度上訴字第二八一號，起訴案號：台灣士林地方法院檢察署八十六
年度偵字第一一八三、一九五一、二三九八；移送併辦案號：同署八十六年度偵字第
三一五二、三三六六號），提起上訴，本院判決如左：
    主  文
原判決關於乙○○、甲○○部分撤銷，發回台灣高等法院。
    理  由
本件原判決認定上訴人乙○○、甲○○二人與葉明卿（已判處罪刑確定）共同意圖為
自己不法之所有，基於詐欺得利及行使偽造私文書之概括犯意聯絡，明知所持用簽帳
如原判決附表一（下稱「附表」）所示之信用卡後偽造，竟連續持以向特約商店刷卡
簽帳，並偽造「李千肯」等人名義在簽帳單上簽名，而詐得免付消費款之不法利益，
足生損害於特約商店、發卡銀行及「李千肯」等人，詳情如附表所載。另甲○○於民
國八十五年十二月間，在台北市松山機場或比佛利餐廳等地，先後兩次販售偽造之信
用卡共二十五張予顏正賜、王志誠（顏、王二人另案審理）使用，幫助顏、王二人行
使偽造文書及詐欺得利等情。因而撤銷第一審關於上訴人乙○○、甲○○部分之判決
，改判論處乙○○、甲○○共同連續行使偽造私文書，足以生損害於他人；李甲○○
連續幫助行使偽造私文書，足以生損害於他人罪刑。固非無見。
惟查，(一)、本件第一審檢察官起訴之犯罪事實，指訴乙○○係犯附表編號三、七所示
之事實；甲○○係犯附表編號九、十之事實；其餘附表編號一、二、四、五、六、八
等事實係葉明卿所犯，三人各別犯罪，並無共同正犯之關係。即原判決認定乙○○共
犯附表編號一、二、四、五、六、八、九、十部分及甲○○犯附表編號一、二、三、
四、五、六、七、八部分，均未在起訴範圍之內，原判決並未明就此部分何以得併
予審判之理由，自嫌理由不備之違誤。(二)九十年六月二十日刑法增訂第二百零一條之
一，其第二項規定行使偽造信用卡罪責，上訴人等係在增訂上述罪名之前行使偽造「
永亨銀行」信用卡，斯時上訴人等行使偽造之信用卡究係觸犯何一罪名，原判決並未
詳細論述；倘認係行使偽造私文書，惟其事實欄又未認定致生損害於「永亨銀行」，
尚嫌理由不備。(三)、原判決認定上訴人等持偽造之信用卡至東成餐廳等特約消費商店
簽帳消費，究竟該等商店有無陷於錯誤而交付財物予上訴人等？原審對此並未詳細認
定。倘係交付現實財物，則上訴人等行詐而直接獲得不法財物，是否犯刑法第三百三
十九條第一項之詐欺取財罪？原審認為上訴人等係詐得「免付消費款之不法利益」，
係犯同法條第二項詐欺得利罪，究否允當，非無研求之餘地。(四)、甲○○始終否認有
參與附表編號一至八所示之犯罪事實；乙○○亦曾弗承其事。而原判決又引用葉明卿
於警訊供稱：「這兩張信用卡是乙○○交給我的。我是經由我十幾年的朋友徐智明介
紹而認識乙○○，乙○○問我是否想賺外快，為了取信於我而將這兩張偽卡送給我，
我總共使用該信用卡消費五次，第一次是一月十三日晚上二十三時許，為你鍾情（應
為情有獨鍾）酒店酒帳四萬一千元，所以由乙○○與我一同前往，以該偽卡刷卡付帳
簽假名李千肯，第二次及第三次是於元月三日凌晨二時許，有徐智明、乙○○及我等
五人在友紅ＫＴＶ喝酒後，乙○○拿出這二張卡，分別各刷卡四萬二千元、一萬五千
元，由我以假名陳正一、丘永豪簽名，第四次是元月十三日與乙○○、莊金龍及我三
人在為你鍾情酒店喝酒，也是由乙○○拿卡出來由我簽下葉志華之假名，共簽下三萬
三千元（應為三萬六千元之誤），第五次是元月十四日與乙○○及其友三人至情有獨
鍾酒店喝酒，也是由乙○○拿卡出來，由我簽下許志君之假名，共刷三萬五千元」等
語（見原判決第九頁第二至十二行）為論罪之證據，據此供詞，附表編號一、七部分
之事實係葉某與文乙○○或又偕同莊金龍使用偽卡行騙，甲○○似未同往行騙，實情
究竟如何？原審並未詳細調查並論述明白，尚嫌未盡調查能事。(五)、原判決事實欄認
定甲○○基於概括犯意，先後二次販售偽造之信用卡予顏正賜、王志誠，其主文欄亦
論處甲○○連續幫助行使偽造私文書罪刑。但其理由欄漏未論述認定此部分事實構
成連續犯之理由，自屬理由不備。(六)、原判決採信證人王志誠於警訊供稱，在顏正賜
租處查獲之二十二張偽卡應係顏正賜所有，來源係八十五年上旬由吳淵龍出資，伊與
顏正賜至台北市比佛利餐廳向綽號「祥仔」男子所購等語（見原判決第二十六頁第十
至十二行），及證人宋坤陵於警訊時證稱：『伊住處查獲之偽卡三張，係吳淵龍在八
十六年一月十九日在高雄市某酒店交給伊，該偽卡來源係由吳淵龍出資，由王志誠及
顏正賜至台北向綽號「祥仔」（即甲○○）及「樹仔」（即吳松樹）之男子所購得』
等情（見原判決第二十七頁、第十一至十三行），資為判決之基礎。倘屬無訛，據此
證詞內容，顏正賜、王志誠與吳淵龍係共同向甲○○購買偽造之信用卡使用，三人間
為共同正犯之關係，則甲○○應係幫助渠三人使用偽卡行騙。乃原判決（第四頁第七
、八行）事實欄僅認定甲○○幫助顏正賜、王志誠二人使用偽卡簽帳消費，漏未論及
吳淵龍，自屬理由矛盾。(七)、原判決又採信證人吳松樹於另案偵查中供證：「偽造信
用卡係王志誠向甲○○買，是甲○○叫伊拿去交給王志誠，數目約五、六張；當時顏
正賜及王志誠均在場等語，並於審理時供證：「（問：八十五年十二月上旬賣信用卡
給吳淵龍、王志誠？）是甲○○要伊拿給他們」等語，資以認定甲○○確實先後二次
販賣並交付偽造之信用卡予顏正賜、王志誠（見原判決理由第貳段之一、第(3)小段）
。如果非虛，則吳松樹似屬共同正犯，原審對此未深入審究、認定，亦屬未盡調查能
事之疏誤。上訴人等上訴意旨，均指摘原判決不當，非無理由，應認有撤銷發回更審
之原因。至原判決認為無罪（即不另為無罪之諭知）部分，因與前述發回之有罪部分
有審判不可分之關係，爰一併發回更審。附此明。
據上論結，應依刑事訴訟法第三百九十七條、第四百零一條，判決如主文。
中      華      民      國    九十一    年      九      月     十二     日
                              最高法院刑事第六庭
                                  審判長法官  吳  雄  銘
                                        法官  池  啟  明
                                        法官  石  木  欽
                                        法官  郭  毓  洲
                                        法官  吳  三  龍
      右正本證明與原本無異
                                              書  記  官
中      華      民      國    九十一    年      九      月              日
